ACORDAO-COMPLETO-2351529

ACÓRDÃO 912/2019 ATA 12/2019 - PLENÁRIO

VISTOS, relatados e discutidos estes autos de auditoria operacional que teve por objetivo a avaliação de políticas públicas de inclusão social e produtiva, mormente a avaliação do Programa Nacional do Microcrédito Produtivo Orientado (PNMPO) , cuja finalidade é apoiar e financiar atividades produtivas de empreendedores, principalmente, por meio da disponibilização de recursos para o microcrédito produtivo orientado,
ACORDAM os Ministros do Tribunal de Contas da União, reunidos em Sessão Plenária, ante as razões expostas pelo Relator, com fundamento nos arts. 36 e 37 da Resolução TCU 259/2014 c/c o art. 169, inciso V, do Regimento Interno, em considerar cumpridos os objetivos da auditoria e encerrar o presente processo com o seu apensamento definitivo ao TC Processo 017.192/2018-8.

Auditoria para avaliar políticas de inclusão social e produtiva do Governo Federal, em especial as voltadas para inclusão no mercado de trabalho por meio de ações do então Ministério do Trabalho (MTb) e do então Ministério do Desenvolvimento Social (MDS), bem como as condicionalidades da educação voltadas para o Bolsa Família.

Secretaria de Políticas Públicas de Emprego, do Ministério da Economia (SPPE/ME); Subsecretaria de Planejamento Integrado, Fundos e Incentivos Fiscais, do Ministério do Desenvolvimento Regional (SPFI/SECEX/MDR); Banco do Nordeste do Brasil S.A. (BNB); e Banco da Amazônia S.A. (Basa).

3. Interessado: Tribunal de Contas da União

13.1. Ministros presentes: José Mucio Monteiro (Presidente), Walton Alencar Rodrigues, Benjamin Zymler, Augusto Nardes, Aroldo Cedraz, Raimundo Carreiro (Relator) e Ana Arraes.
13.2. Ministro-Substituto convocado: Augusto Sherman Cavalcanti.
13.3. Ministros-Substitutos presentes: Marcos Bemquerer Costa, André Luís de Carvalho e Weder de Oliveira.

RAIMUNDO CARREIRO

Adoto, como relatório a instrução produzida pela Sec-PE sobre a matéria dos autos (peça 47) :
" I. INTRODUÇÃO
1.	Trata-se de Relatório de Auditoria Operacional realizada no âmbito da Fiscalização de Orientação Centralizada (FOC) , coordenada pela Secretaria de Controle Externo da Previdência e da Assistência Social (SecexPrevidência) , TC-Processo 017.192/2018-8 (Fiscalis 205/2018) , que tem como objetivo avaliar políticas de inclusão social e produtiva do Governo Federal, em especial as voltadas para inclusão no mercado de trabalho por meio de ações do então Ministério do Trabalho e do então Ministério do Desenvolvimento Social. 
2.	O objetivo da presente auditoria foi avaliar o Programa Nacional do Microcrédito Produtivo Orientado (PNMPO) , instituído no âmbito do então Ministério do Trabalho (MTb) , programa atualmente sob gestão do Ministério da Economia, cuja finalidade é apoiar e financiar atividades produtivas de empreendedores, principalmente, por meio da disponibilização de recursos para o microcrédito produtivo orientado.
3.	Para cumprir o objetivo definido para o presente trabalho, decidiu-se avaliar a governança do Programa, com base, principalmente, nas orientações do Referencial de Governança de Política Públicas do TCU, aprovado pela Portaria-TCU 230/2014. Tendo em vista a amplitude de análise de cada um dos componentes de governança apresentados no Referencial e a limitação de tempo e custo da presente auditoria, delimitou-se a observação a dois componentes: “Institucionalização” e “Monitoramento e Avaliação”. 
4.	Considerando que o volume de recursos destinados ao microcrédito produtivo orientado apresenta maior concentração nas regiões menos desenvolvidas do país, principalmente na região Nordeste, haja vista ser crédito orientado para pequenos empreendedores, conforme Gráfico 1, formulou-se uma questão voltada ao desenvolvimento regional.
Gráfico 1: Volume de crédito concedido no âmbito do PNMPO em 2018 – Por Unidade Federativa (Em R$) .

Fonte: Informações Fornecidas pela Coordenação Geral de Fomento à Geração de Emprego, do Ministério da Economia (peça 46, p. 3) .
5.	Dessa forma, foram desenvolvidas três questões de auditoria:
i) O arcabouço legal estabelecido para o PNMPO define, de forma clara e precisa, as competências, atribuições e responsabilidades dos atores e o arranjo institucional necessário à implementação do programa?
ii) A regulamentação complementar necessária à implementação do PNMPO foi devidamente aprovada e publicada pelos atores envolvidos (resoluções, instruções normativas, etc.) , de forma a estabelecer os procedimentos e as condições para a utilização das fontes de recursos previstas?
iii) O modelo de distribuição/alocação de recursos do BNB e do Basa para o PNMPO segue diretrizes e critérios objetivos?
6.	As duas primeiras questões estão relacionadas aos componentes de governança (nível macro) : Institucionalização, com foco na definição legal das competências e atribuições dos principais atores e no funcionamento das instâncias previstas, além da complementação do arcabouço legal estabelecido para o programa, especialmente quanto à destinação de recursos para o programa; e Monitoramento e Avaliação, com foco nos mecanismos de liderança, estratégia e controle para o adequado monitoramento e a devida avaliação contínua do Programa.
7.	A terceira questão de auditoria diz respeito ao tema Desenvolvimento Regional e teve como foco o modelo de alocação de recursos utilizado pelo Banco do Nordeste e pelo Banco da Amazônia, no âmbito de seus negócios voltados para o microcrédito produtivo orientado. 
8.	Apesar de todo e qualquer banco comercial e de fomento poder atuar no PNMPO, decidiu-se focar, neste trabalho, apenas nos bancos de desenvolvimento Basa e BNB, devido ao fato de que aplicam os recursos do PNMPO nas regiões menos desenvolvidas do país: Norte e Nordeste. Além disso, o volume financeiro de transações no programa, investidos pelos dois bancos no segmento urbano do PNMPO, totalizaram, no período 2015-2018, R$ 33.093.684.623,00 (81% do total do Programa) , materialidade que orientou o foco da análise.
9.	Cumpre salientar que o programa é de responsabilidade central da Secretaria de Políticas Públicas de Emprego, atualmente inserida na estrutura do Ministério da Economia (até 31/12/2018 fazia parte do antigo Ministério do Trabalho) ; e, por isso, foi considerada como órgão principal de análise nesta fiscalização. Porém, como há diversos outros atores importantes na governança e gestão do PNMPO, outras entidades foram objeto desta auditoria, entre elas, o Ministério do Desenvolvimento Regional, o Banco do Nordeste, o Banco da Amazônia e a Superintendência do Desenvolvimento do Nordeste (Sudene) .
10.	Os trabalhos foram realizados em conformidade com as Normas de Auditoria do Tribunal de Contas da União (Portaria-Segecex 280/2010) e com observância aos Padrões de Auditoria Operacional estabelecidos pelo TCU (Portaria-Segecex 4/2010) .
11.	Uma limitação aos trabalhos de auditoria foi o fato de que, durante a fase de execução, o Governo Federal encontrava-se em processo de reestruturação organizacional, quando o Ministério do Trabalho, então órgão central de coordenação e gestão do PNMPO, foi extinto, tendo sido parte de sua estrutura incorporada ao Ministério da Economia. Além disso, houve reestruturação no âmbito do Ministério da Integração Nacional, o qual incorporou o Ministério das Cidades para formar o Ministério do Desenvolvimento Regional. 
12.	Espera-se que a implementação das medidas propostas melhore o desempenho do PNMPO, em especial, por meio da efetiva regulamentação do uso de recursos dos fundos constitucionais; da diminuição das desigualdades na alocação de recursos entre os estados, a partir de critérios fundamentados; e da garantia de que o sistema de monitoramento e avaliação do PNMPO esteja adequadamente estruturado para produzir informações capazes de retroalimentar os processos decisórios e, assim, favorecer o aprendizado e o aperfeiçoamento das ações do programa.
II. VISÃO GERAL 
13.	O Programa Nacional de Microcrédito Produtivo Orientado (PNMPO) foi instituído pelo Governo Federal no âmbito do então Ministério do Trabalho pela Lei 11.110, de 25 de abril de 2005, alterada pela Lei 13.636, de 20 de março de 2018. O principal objetivo do programa é apoiar e financiar atividades produtivas de empreendedores, principalmente, por meio da disponibilização de recursos para o microcrédito produtivo orientado.
14.	Em linhas gerais, microcrédito produtivo orientado é um crédito especializado para um determinado segmento da economia: os micro e pequenos empreendimentos, formais e informais. Destina-se a negócios de pequeno porte, gerenciados por pessoas de baixa renda, e não se destina a financiar o consumo. Dessa maneira, o acesso a essa modalidade creditícia torna-se uma oportunidade para o desenvolvimento dos pequenos negócios, levando a uma melhoria da capacidade de consumo da unidade familiar por meio da geração de renda.
15.	No âmbito do PNMPO, considera-se microcrédito produtivo orientado o crédito concedido para financiamento das atividades produtivas por meio de relacionamento direto com os empreendedores, admitindo-se o uso de tecnologias digitais e eletrônicas que possam substituir o contato presencial. Esses recursos devem ser utilizados para financiar bens, serviços e capital de giro essenciais ao empreendimento, incluindo a taxa de abertura de crédito, visando o atendimento das necessidades financeiras dos empreendedores. Não podem ser financiados pelos recursos do PNMPO a recuperação de capitais já investidos, o pagamento de dívidas, encargos financeiros e bens destinados ao consumo, duráveis ou não duráveis, não relacionados ao empreendimento.
16.	O público alvo do Programa são as pessoas naturais e jurídicas empreendedoras de atividades produtivas urbanas e rurais, apresentadas de forma individual ou coletiva, com renda ou receita bruta anual de até R$ 200.000,00. 
17.	As fontes de recursos disponibilizadas pelo Programa são: (i) do Fundo de Amparo ao Trabalhador (FAT) ; (ii) da parcela dos recursos de depósitos à vista destinados ao microcrédito; (iii) do orçamento geral da União; (iv) dos fundos constitucionais de financiamento do Norte (FNO) , do Nordeste (FNE) e do Centro-Oeste (FCO) , aplicáveis no âmbito das respectivas regiões; e (v) de outras fontes alocadas para o PNMPO.
18.	Em 2018 foram concedidos, aproximadamente, R$ 10,3 bilhões em financiamento no âmbito do PNMPO, conforme série histórica apresentada no Gráfico 2 abaixo.
Gráfico 2: Créditos concedidos no âmbito do PNMPO no período de 2008 a 2018 (Em R$) .

Fonte: Informações fornecidas pela Coordenação Geral de Fomento à Geração de Emprego, do Ministério da Economia (peça 20, p. 14) .
19.	Os principais normativos que regem o Programa são a Lei 13.636/2018 e o Decreto 9.161/2017. Além desses, existem regulamentos específicos emitidos pelo Conselho Deliberativo do Fundo de Amparo ao Trabalhador (Codefat) e pelo Conselho Monetário Nacional (CMN) : Resolução-CMN 4.000/2011, que alterou e consolidou as normas que dispõem sobre o direcionamento de depósitos à vista captados pelas instituições financeiras para operações de crédito destinadas à população de baixa renda e a microempreendedores; e Resolução-Codefat 511/2006, alterada pela Resolução-Codefat 804/2018, que dispõem sobre a utilização de recursos do FAT no âmbito do PNMPO.
20.	As entidades autorizadas a operar ou participar do PNMPO são: Caixa Econômica Federal (Caixa) ; Banco Nacional de Desenvolvimento Econômico e Social (BNDES) ; bancos comerciais; bancos múltiplos com carteira comercial; bancos de desenvolvimento; cooperativas centrais de crédito; cooperativas singulares de crédito; agências de fomento;  sociedades de crédito ao microempreendedor e à empresa de pequeno porte; organizações da sociedade civil de interesse público (OSCIPs) ; agentes de crédito constituídos como pessoas jurídicas, nos termos da Classificação Nacional de Atividades Econômicas (CNAE) ; e fintechs (sociedades que prestam serviços financeiros, inclusive operações de crédito, por meio de plataformas eletrônicas) .
21.	O órgão central que administra o Programa atualmente é a Secretaria de Políticas Públicas de Emprego/Ministério da Economia, que é responsável, por meio de sua Coordenação-Geral de Fomento à Geração de Emprego (CGEM) , pela gestão, indicação de prioridades, aperfeiçoamento, supervisão, interlocução entre os diversos atores de governo e agentes operadores do PNMPO. 
III. ACHADOS DE AUDITORIA
III.1 - Deficiências na operacionalização do modelo de governança do Programa Nacional do Microcrédito Produtivo Orientado
22.	Entre os objetivos da presente fiscalização encontra-se a análise do arcabouço legal estabelecido para o PNMPO visando identificar o estágio de desenvolvimento em que se situa quanto aos aspectos do sistema de governança delineado para o Programa, sobretudo aqueles relacionados com o estabelecimento de normas, padrões e procedimentos que definam de forma clara as competências e atribuições dos atores envolvidos, bem como o arranjo institucional necessário à sua implementação. 
23.	Para tanto, esta avaliação, cuja metodologia encontra-se detalhada no Apêndice B deste relatório, baseou-se no Referencial para Avaliação de Governança de Políticas Públicas do TCU e no Guia Prático de Análise Ex Ante (Avaliação de políticas públicas) , ferramenta desenvolvida pela Casa Civil da Presidência da República para auxiliar a elaboração de políticas públicas com base nas melhores práticas identificadas.
24.	Nesse contexto, com base em estudos preliminares do PNMPO, foram priorizados para análise os componentes “Institucionalização” e “Monitoramento e Avaliação”.
25.	A Institucionalização de uma política pública, em suma, refere-se a aspectos, formais ou informais, da existência da política, relacionados a capacidades organizacionais, normatização, padrões, procedimentos, competências e recursos que possibilitam o alcance dos objetivos e resultados da política pública.  
26.	Já o componente denominado de Monitoramento e Avaliação considera que a política pública deve ser constantemente acompanhada e os seus resultados periodicamente avaliados, com vistas à concretização dos objetivos programados e ao aperfeiçoamento do desempenho governamental. Trata-se de processo que envolve a coleta de informação sobre insumos, produtos, atividades e circunstâncias que são relevantes para a efetiva implementação e o aprimoramento da política.
Institucionalização
27.	No que se refere à institucionalização da política pública, apesar de a Lei 13.636/2018 ter estabelecido diretrizes gerais da política, indicando os atores envolvidos no programa e conferindo ao Conselho Consultivo do PNMPO e ao Fórum Nacional de Microcrédito atribuições gerais, relacionadas à proposição de ações de fortalecimento/expansão do programa e à promoção de debate entre as entidades envolvidas com a política, segundo a Coordenação Geral de Fomento à Geração de Emprego (CGEM) , do Ministério da Economia, unidade responsável pela gestão do PNMPO, o detalhamento das responsabilidades e a forma de atuação destes colegiados ainda não foram plenamente definidos (peça 39, p. 5-6) . 
28.	Conforme esclarecido pela CGEM, o funcionamento do colegiado e o delineamento das competências do Conselho Consultivo do PNMPO deve ser definido em Regimento Interno, cuja criação está prevista no Decreto 9.161/2017 (art. 4º, VIII) . 
29.	Deve-se destacar que a composição do Conselho Consultivo foi definida por meio da Portaria 462, de 21/6/2018 (peça 8, p. 13) , e que este Conselho se reuniu uma única vez em 9/8/2018 (peça 8, p. 4) , ocasião em que foi formulada e apreciada a minuta de seu Regimento Interno, formulada e apreciada pelo referido Conselho Consultivo, em reunião realizada no dia 9/8/2018, ainda não foi aprovada (peça 8, p. 4; peça 20, p. 5) . Ante à ausência dessa regulação, não se sabe nem a periodicidade de reunião do Conselho Consultivo.
30.	Segundo informações da CGEM, em virtude da ampla alteração promovida na estrutura do Administração Pública Federal desde o início do presente exercício, a qual ensejou a unificação de diversos órgãos integrantes do Conselho na estrutura do Ministério da Economia, o processo que tratava da criação do Regimento e havia sido encaminhado para a apreciação da Consultoria Jurídica junto ao então Ministério do Trabalho (MTb) foi devolvido, devendo, provavelmente, sofrer novas alterações antes de sua aprovação (peça 20, p. 5) .
31.	Ocorre que o Conselho de Consultivo do PNMPO e o Fórum Nacional do Microcrédito foram previstos desde a edição da Medida Provisória 802/2017, que entrou em vigor em outubro de 2017 (art. 7º, incisos I e II) . Nela já havia a definição de que caberia ao MTb editar regulamento para dispor sobre a composição, a organização e o funcionamento destes colegiados. Haveria, portanto, tempo suficiente para elaboração e aprovação dos normativos necessários ao adequado funcionamento destes colegiados.
32.	Ainda sobre os colegiados, o delineamento de equipe de apoio é de extrema importância para o adequado funcionamento e bom desempenho das atribuições a eles atribuída. Como possíveis atribuições de responsabilidade da equipe estariam: o auxílio à coordenação do conselho na definição dos temas relevantes a serem incluídos na agenda das reuniões, a convocação de assembleias, o encaminhamento da agenda e do material de apoio às reuniões, elaborar, registrar e publicar as atas de reunião. Tais atividades auxiliares estão previstas, inclusive, no Código de Melhores Práticas de Governança do Instituto Brasileiro de Governança Corporativa, consideradas como boas práticas de governança.
33.	Neste aspecto, os gestores da CGEM informaram que, apesar de terem sido designados os membros titulares e suplentes dos colegiados, não existem portarias ou outros normativos “referentes à designação de equipe de apoio dedicada exclusivamente ao funcionamento do Conselho Consultivo do Programa Nacional de Microcrédito Produtivo Orientado e do Fórum Nacional de Microcrédito” (peça 20, p. 3) . 
34.	Cabe ressaltar que estes colegiados são compostos por representantes de diversos Ministérios e entidades (art. 5º do Decreto 9.161/2017 e art. 7º, §1º, da Lei 13.636/2018) . A ausência de normatização adequada quanto à organização e o funcionamento dos colegiados dificulta a completa identificação das atribuições, responsabilidades, direitos e deveres dos diversos atores participantes, a interlocução entre eles, além da ação ordenada dos órgãos integrantes.
35.	Por fim, atividades relevantes para a boa execução do programa como: a proposição de diretrizes e prioridades para o PNMPO; a elaboração de medidas para o aperfeiçoamento da legislação a fim de fortalecer a política; e a avaliação do cumprimento das ações com a consequente sugestão de medidas para o aperfeiçoamento do desempenho do programa, cujas responsabilidades já foram atribuídas no art. 4º do Decreto 9.161/2017 e, a princípio, pertencem ao Conselho Consultivo do PNMPO, encontram-se prejudicadas, o que pode interferir, consequentemente, no alcance dos objetivos e resultados da política pública.
36.	Conclui-se, portanto, que a ausência de regulação do funcionamento dos colegiados previstos na estrutura de governança do programa impossibilita a identificação precisa das atribuições e responsabilidades dos atores envolvidos no programa, interferindo na ação ordenada dos participantes e consequentemente no alcance pleno dos objetivos e resultados da política pública.
Monitoramento e Avaliação
37.	Em relação ao componente da política pública denominado de Monitoramento e Avaliação, verificou-se que os instrumentos concernentes ao acompanhamento do programa não estão adequadamente estruturados de forma a produzir informações com vistas a retroalimentar os processos decisórios para favorecer o aprendizado e o aperfeiçoamento das ações e o alcance dos resultados esperados pelo PNMPO.
38.	Nos termos do Decreto 9.679, de 2 de janeiro de 2019, a responsabilidade por planejar, controlar e avaliar os programas relacionados com a geração de emprego e renda foi atribuída à Secretaria de Políticas Públicas para o Emprego do Ministério da Economia (SPPE/ME) . Nessa estrutura, cabe à Subsecretaria de Emprego supervisionar e coordenar a execução de programas relacionados com a geração de emprego e renda. Vinculada a essa Subsecretaria, a Coordenação-Geral de Fomento à Geração de Emprego (CGEM/SEMP/SPPE/ME) é a unidade técnica responsável pela gestão do PNMPO. Essas competências foram herdadas de estrutura semelhante que funcionava no então Ministério do Trabalho (peça 29, p. 2) .
39.	Em entrevista realizada junto aos gestores do programa, esta equipe de auditoria foi informada de que as funcionalidades do Sistema de Monitoramento do programa ainda não foram totalmente implementadas (peça 39, p. 6) . Segundo documentação fornecida pela CGEM, em 2018 foram efetivadas atividades preliminares ao monitoramento do programa, tais como a indicação de representantes do Fórum Nacional de Microcrédito, a realização da primeira reunião do Conselho Consultivo e a elaboração do plano de gerenciamento do projeto (peça 20, p. 23-24) .
40.	Com relação às informações para acompanhamento e avaliação contínua do programa, deve-se destacar que os responsáveis pela gestão do PNMPO não dispõem de informações tempestivas sobre o volume de recursos destinados ao programa.
41.	Como parte dos procedimentos previstos na auditoria, foi solicitado ao então Ministério do Trabalho dados acerca do volume de recursos destinados ao PNMPO nos últimos quatro anos, discriminados por fonte de recursos (peça 7, p. 2) . Em resposta à solicitação, o Ministério:
a) Inicialmente, encaminhou apenas as informações acerca da aplicação dos recursos do FAT, registrando que “Em relação as demais fontes, informamos que oficiamos os gestores responsáveis pelos demais Fundos e o Banco Central para obter as demais informações, e assim, que vierem as respostas enviaremos a esse órgão” (peça 8, p. 5) . 
b) As informações sobre os recursos da parcela dos depósitos à vista foram recebidas pela CGEM e encaminhadas ao Tribunal em momento posterior, contemplando a seguinte ressalva do Banco Central (peça 20, p. 41) :
c) A CGEM não forneceu informação acerca de recursos dos Fundos Constitucionais de Financiamento, especificamente ao segmento rural do PNMPO.
42.	A situação descrita acima indica que a CGEM não acompanha tempestivamente ou mantém controle das informações relevantes sobre o programa, a exemplo dos recursos destinados ao PNMPO, especialmente para aquelas fontes que não estão diretamente vinculadas ao Ministério, a exemplo dos recursos das exigibilidades e dos FCFs.
43.	Outra questão relevante diz respeito aos indicadores, ou seja, a elaboração e implantação de indicadores-chave de progresso para os principais objetivos da política, capazes de dispor de dados confiáveis ao suporte a relatórios de desempenho. Sobre a questão, os gestores do programa informaram que os únicos indicadores definidos são os constantes do PPA (peça 8, p. 3) :
a) PPA 2012-2015 – Aumentar em 15% o volume de microcrédito produtivo orientado concedido em relação ao ano anterior) ;
b) PPA 2016-2019 – Atingir o volume de R$ 37,5 bilhões de recursos aplicados em microcrédito produtivo orientado (em 4 anos) .
44.	É possível verificar que estes indicadores estão relacionados apenas ao aumento do volume de recursos para o microcrédito produtivo orientado nos exercícios subsequentes. Nesse aspecto, são incapazes de fornecer informações relevantes para o aperfeiçoamento das ações do programa e não estão em consonância com os princípios da boa governança, sobretudo os da transparência, equidade e inclusão (item 2.2.3 do Referencial para Avaliação de Governança de Políticas Públicas) . Trazem informação de natureza econômica, no entanto, prescindem de dados capazes de medir a eficácia, a eficiência e a efetividade da política pública. 
45.	A adoção de indicadores que abarquem os princípios mencionados é recomendável e visa contribuir para o aperfeiçoamento dos sistemas de monitoramento e avaliação (Técnica de Indicadores de Desempenho para Auditorias, Portaria-Segecex 33/2010) .
46.	Com relação à avaliação do programa, a CGEM informou que foram realizados dois estudos pela Universidade de Brasília, um com foco nas instituições e outro focado nos agentes de microcrédito: A Política e Atividade de Microcrédito como instrumento de Geração de Trabalho e Renda e Inclusão Produtiva - Ano 2015; Analise de Boas Práticas das Políticas de Microcrédito-Integração com as Políticas de Trabalho e Renda - Ano 2017 (peça 8, p. 3) .
47.	Tratam-se, todavia, de estudos eventuais, não habituais, características que contrariam as boas práticas em governança, que orientam que uma política pública deve possuir rotina para acompanhar suas ações, para aferir seus resultados e os utilizar para promoção de seu aperfeiçoamento (item 3.1.6 do Referencial para Avaliação de Governança de Políticas Públicas) .
48.	O art. 6º, inc. IV, da Lei 13.636/2018 prevê a elaboração e publicação de relatórios de efetividade do programa. Nesse aspecto, os gestores do programa informaram que ainda não foram definidos os critérios sobre o conteúdo e a forma para estes relatórios. Registram que, uma vez implementadas as rotinas de elaboração destes, deverá haver melhor acompanhamento do PNMPO, já que o sistema de gestão do programa, atualmente em fase de validação, deverá estar em pleno funcionamento. A CGEM informou ainda a previsão de publicação até o final de abril/2019 (peça 39, p. 9) .
49.	No que diz respeito às informações gerenciais do PNMPO, verificou-se que o MTb publicava no Portal do PNMPO relatórios trimestrais apresentando resultados gerais do programa, publicações que foram descontinuados, uma vez que a última publicação diz respeito ao 3º trimestre de 2015 (peça 30) .
50.	Segundo informações dos gestores do programa, tais relatórios apresentam apenas informações simplificadas e que tratam, basicamente, do volume de microcrédito ofertado (peça 39, p. 9) . 
51.	Convém reiterar que a adoção do PNMPO se deu ainda em 2005, sofrendo diversas alterações normativas desde lá, todavia, até o momento, um sistema de monitoramento e avaliação adequado não foi plenamente implementado. 
52.	Conclui-se, portanto, que a CGEM não monitora sistematicamente o PNMPO, nem executa as avaliações necessárias, devido à ausência de rotinas e instrumentos que possibilitem aferir os resultados e verificar a eficiência, economicidade e efetividade do programa. 
53.	As conclusões desta análise foram encaminhadas à Secretaria de Políticas Públicas de Emprego do Ministério da Economia para a apresentação dos comentários que a entidade presumisse pertinentes (peça 31) . 
54.	Em resposta, foi informado que as tratativas necessárias para superar os problemas identificados já estariam em curso e que o processo da política pública seria aprimorado com base nos apontamentos do Tribunal (peça 42) .
55.	Entende-se, portanto, que os comentários apresentados não alteraram o entendimento da equipe quanto às conclusões e à proposta de encaminhamento constantes do relatório preliminar.
56.	Diante do exposto, de forma a mitigar os efeitos e eliminar as causas da situação encontrada e considerando que esta auditoria é parte integrante da fiscalização de orientação centralizada “FOC – Inclusão Social”, propõe-se o encaminhamento da questão à SecexPrevidência, unidade do TCU coordenadora da referida FOC, para que, quando da consolidação dos trabalhos de auditoria, encaminhe ao Relator a seguinte proposta:
a) Determinar ao Ministério da Economia que, no prazo de 180 (cento e oitenta) dias, apresente a este Tribunal plano de ação com vistas a sanear os problemas, a seguir identificados, no âmbito do PNMPO, contendo, no mínimo, as medidas a serem adotadas, os responsáveis pelas ações e o prazo previsto para implementação:
a.1) ausência de Regimento Interno do Conselho Consultivo do PNMPO e de regulamentação do Fórum Nacional de Microcrédito, devidamente aprovados;
a.2) ausência de definição da equipe de apoio aos órgãos colegiados e suas atribuições;
a.3) não implementação de todas as funcionalidades do Sistema de Gestão do PNMPO; 
a.4) ausência de indicadores de desempenho capazes de medir a eficácia, a eficiência e a efetividade do PNMPO; 
a.5) ausência de monitoramento sistemático e de avaliações periódicas do PNMPO;
a.6) ausência de publicação de relatórios de efetividade do PNMPO.
57.	Como benefício da adoção da medida proposta, espera-se a complementação do arcabouço legal desenhado para o PNMPO, possibilitando a identificação precisa das atribuições e responsabilidades dos atores envolvidos no programa, oportunizando a ação ordenada dos participantes e aprimorando as rotinas de acompanhamento das ações capazes de aferir os resultados e a eficiência do programa.
III.2 - Impossibilidade de uso dos recursos dos Fundos Constitucionais de Financiamento para o segmento urbano no âmbito do PNMPO devido à ausência de regulamentação 
58.	O Governo Federal, por meio da Medida Provisória 802, de 27 de setembro de 2017, alterou a legislação relativa ao Programa Nacional de Microcrédito Produtivo Orientado (PNMPO) , instituído pela Lei 11.110/2005. Entre as alterações implementadas, o novo marco regulatório do programa passou a permitir a utilização dos recursos dos Fundos Constitucionais de Financiamento do Norte, do Nordeste e do Centro-Oeste, FNO, FNE e FCO, respectivamente, para operações de “microcrédito produtivo orientado”. A referida Medida Provisória entrou em vigor em 27/10/2018, trinta dias após a sua publicação, tendo sido convertida em lei por meio da Lei 13.636, de 20 de março de 2018.
59.	A partir da análise da evolução da legislação do programa, demonstrada na Tabela Comparativa do Marco Regulatório (Anexo 1 deste relatório) , é possível observar que os recursos destinados ao programa, à época de sua concepção original em 2005, eram provenientes da exigibilidade bancária, no montante de 2% dos depósitos à vista das instituições bancárias, e do Fundo de Amparo ao Trabalhador (FAT) . Em 2010, surge a possibilidade de aplicação de recursos dos Fundos Constitucionais de Financiamento (FCFs) , especificamente para operações no âmbito do Programa Nacional de Fortalecimento da Agricultura Familiar (Pronaf) , programa voltado ao segmento rural.
60.	Em outubro de 2017, com entrada em vigor da Medida Provisória 802/2017, foi incluída a possibilidade de destinação plena dos recursos desses fundos constitucionais ao PNMPO, que poderão ser aplicados tanto no segmento rural quanto no urbano.
61.	Faz-se relevante destacar que os recursos dos FCFs do Norte, Nordeste e Centro-Oeste são operados pelo Banco da Amazônia (Basa) , Banco do Nordeste do Brasil (BNB) , e Banco do Brasil (BB) , respectivamente. 
62.	Além disso, há toda uma estrutura de Governança associada ao planejamento, programação e prestação de contas destes recursos estabelecida pela Lei 7.827/1989, e posteriormente pela Lei 10.177/2001, que atribui ao então Ministério da Integração Nacional a responsabilidade para definição das diretrizes e orientações gerais para a aplicações dos recursos dos FCFs, de forma a compatibilizar os programas de financiamento com as orientações da política macroeconômica, das políticas setoriais e da Política Nacional de Desenvolvimento Regional. Além das referidas leis, o Ministério detém competência para editar portarias para disciplinar os fundos (peça 25, p. 14-18) .
63.	No que diz respeito ao PNMPO, o foco da avaliação empreendida nesta auditoria foi voltado à atuação do BNB e Basa, operadores dos recursos do FNE e FNO.	
a) A atuação do Basa ocorre por meio do Programa Amazônia Florescer, operacionalizado em parceria com a Oscip Amazoncred; 
b) O BNB atua no segmento de microfinanças por meio dos programas Crediamigo  (urbano) e Agroamigo  (rural) , operacionalizados em parceria com a Oscip Inec.
64.	O BNB e o Basa destinaram ao PNMPO, aproximadamente, R$ 42 bilhões nos últimos quatro anos, de 2015 a 2018. Deste montante, cerca de 16 bilhões são originários dos fundos constitucionais de financiamento (FNE e FNO) , aplicados na sua totalidade no segmento de microcrédito produtivo orientado “rural”. Nenhum valor foi destinado ao segmento “urbano”, conforme mostra o Gráfico 3 apresentado a seguir.
Gráfico 3: Recursos destinados pelos Fundos Constitucionais de Financiamento do Nordeste e do Norte ao PNMPO – Segmentos Rural e Urbano – De 2015 a 2018 (Em R$) .

Fonte: Informações fornecidas pelo BNB (peça 18, p. 2 e 7) e Basa (peça 21, p. 3-4) .
65.	Para o ano de 2019, a perspectiva é de manutenção da situação acima exposta, conforme indica, por exemplo, a análise do conjunto de documentos resultantes do planejamento da destinação dos recursos do FNE para o exercício de 2019, consubstanciados pelas Diretrizes e Orientações Gerais - emitido pelo então Ministério da Integração Nacional, das Diretrizes e Prioridades para aplicação dos recursos - aprovado pelo Conselho Deliberativo da Sudene, e por fim, do Programação Regional do FNE - emitida pelo BNB. Nestes documentos, não há orientação ou diretriz, tampouco programação de aplicação de recursos do FNE no âmbito do PNMPO (Anexo 2 deste relatório) .
66.	O fato se deve, principalmente, pela constatação de que a regulamentação complementar que possibilitaria a destinação de recursos dos FCFs para o PNMPO não foi implementada, conforme preconiza o art. 4º da Lei 13.636/2018:
Art. 4º O Conselho Monetário Nacional (CMN) , o Codefat e os conselhos deliberativos dos fundos constitucionais de financiamento disciplinarão, no âmbito de suas competências, as condições:
I - de repasse de recursos e de aquisição de operações de crédito das instituições financeiras operadoras; e
II - de financiamento aos tomadores finais dos recursos, podendo estabelecer estratificações que priorizem e estimulem os segmentos de mais baixa renda entre os beneficiários do PNMPO. 
	(Destaques inseridos) 
67. 	Além disso, o Decreto 9.161/2017, que regulamentou a MP 802/2017, estabeleceu, em seu art. 9º, a necessidade de os conselhos dos fundos constitucionais de financiamento fixarem a periodicidade para apresentação de prestação de contas dos recursos:
Art. 9º As entidades autorizadas a operar no PNMPO que recebam recursos de outras entidades autorizadas a operar no PNMPO para concessão de crédito deverão informar às entidades repassadoras as operações realizadas no âmbito do Programa e apresentar a prestação de contas da aplicação dos recursos e os resultados obtidos, com periodicidade a ser fixada pelo Codefat, pelo CMN e pelos conselhos dos fundos constitucionais de financiamento.
 (Destaques inseridos) 
68.	Convém destacar que o Conselho Deliberativo do Fundo de Amparo ao Trabalhador (Codefat) e o Conselho Monetário Nacional (CMN) , à época da edição da Lei 13.636/2018, já detinham regulamentação específica para a destinação dos recursos ao Programa. Cite-se, a título de exemplo, a Resolução-Codefat 511, de 18 de outubro de 2006, que dispõe sobre a utilização de recursos do FAT no âmbito do PNMPO, e a Resolução-CMN 3.422, de 30 de novembro de 2006, que dispõe acerca da realização de operações de microcrédito destinadas à população de baixa renda e microempreendedores. 
69.	No entanto, nenhuma regulamentação foi emitida em atendimento ao disposto no art. 4º da Lei 13.636/2018, e, consequentemente, tampouco foi identificada exigências associadas à prestação de contas, de forma a estabelecer as regras para a referida destinação de recursos dos FCFs.
70.	Segundo informações coletadas junto ao BNB, a ausência de aplicação de recursos do FNE no âmbito do PNMPO – Urbano se deve à ausência de regulamentação (peça 19, p. 2-3) :
Vale o registro que embora a Lei 13.636, de 20.03.2018, no seu Art. 2º, inciso IV tenha incluído o FNE como fonte de recursos para o PNMPO, o Crediamigo ainda não utiliza estes recursos, tendo em vista a ausência de regulamentação para aplicação dos recursos em operações de microcrédito, dada as suas especificidades.
71.	O BNB informou também que os recursos do FNE destinados ao PNMPO “seguem as condições do Pronaf” (peça 18, p. 71-72) .
72.	Ainda sobre a questão, foi solicitado à Secretaria de Políticas Públicas para o Emprego, do então Ministério do Trabalho (SPPE/MTb) , unidade responsável pelo planejamento, controle e avaliação dos programas relacionados com a geração de emprego e renda, dentre eles o PNMPO, que encaminhasse ao Tribunal informações acerca dos normativos publicados para atendimento ao art. 4º, incisos I e II, da Lei 13.636/2018 (peça 13) . Em resposta, a SPPE, com nova vinculação ao Ministério da Economia em função da reestruturação do Governo Federal, informou que no “No caso dos Fundos Constitucionais, não foram elaborados normativos específicos para o PNMPO” (peça 20, p. 4) .
73.	Considerando as informações recebidas do BNB e da SPPE/ME, bem como o modelo de Governança dos conselhos deliberativos dos Fundos Constitucionais de Financiamento, fez-se relevante verificar junto à Subsecretaria de Planejamento Integrado, Fundos e Incentivos Fiscais do Ministério do Desenvolvimento Regional (SPFI/MDR) , informações acerca das ações e ajustes normativos necessários para disciplinar e viabilizar a aplicação dos recursos dos Fundos Constitucionais de Financiamento no Programa PNMPO.
74.	Segundo a SPFI/MDR (peça 23, p. 2-3) :
3. Assim, no âmbito do MDR, constituem ajustes normativos necessários para viabilizar a aplicação dos recursos dos Fundos Constitucionais no referido Programa a edição de resoluções dos respectivos Conselhos Deliberativos das Superintendências do Desenvolvimento da Amazônia (Condel/Sudam) , do Nordeste (Condel/Sudene) e do Centro-Oeste (Condel/Sudeco) .
4. Para tanto, torna-se necessária a reunião desses colegiados, que são constituídos dos governadores dos estados de suas respectivas áreas de atuação, ministros de Estado, representantes de municípios, representantes das classes empresarial e de trabalhadores, além do respectivo Superintendente e do Presidente da instituição financeira de caráter regional (no caso da Sudam e Sudene) e do Banco do Brasil S.A. (no caso da Sudeco) .
5. Ocorre que, com a edição da Medida Provisória nº 870, de 1º de janeiro de 2019, houve a reestruturação da organização básica dos órgãos da Presidência da República e dos Ministérios. Decorre dessa reestruturação a necessidade de atualização da composição dos Conselhos Deliberativos da Sudam, da Sudene e da Sudeco, uma vez que, conforme estabelecem as Leis Complementares nº 124 (Sudam) e nº 125 (Sudene) , ambas de 3 de janeiro de 2007, e a Lei Complementar nº 129 (Sudeco) , de 8 de janeiro de 2009, integram esses colegiados os Ministros de Estado da Integração Nacional (hoje, Ministério do Desenvolvimento Regional - MDR) e dos Ministérios da Fazenda e do Planejamento (hoje, Ministério da Economia - ME) .
6. Do exposto, informamos que o MDR, no âmbito desta Subsecretaria, já vem adotando providências no sentido de atualizar a composição desses Conselhos Deliberativos, de forma a viabilizar a reunião dos colegiados e a aprovação de suas resoluções, dentre as quais, a regulamentação da aplicação dos recursos dos Fundos Constitucionais no PNMPO, conforme determina o art. 4º da Lei nº 13.636, de 2018.
75.	Diante do exposto, resta claro que o marco regulatório complementar, necessário à implementação da Lei 13.636/2018 encontra-se pendente, especificamente aquele necessário à aplicação dos recursos dos Fundos Constitucionais de Financiamento no PNMPO.
76.	Ainda no que diz respeito à ausência de regulamentação, deve-se deixar claro que a análise da questão por parte deste Tribunal não busca exigir a efetiva utilização dos recursos desses Fundos no PNMPO, mas sim de verificar a completude do arcabouço legal implementado por órgãos, instituições e instâncias envolvidas, aspecto relacionado ao componente “institucionalização”, preconizado no Referencial para Avaliação de Governança em Políticas Públicas do TCU:
Institucionalização de uma política pública se refere a aspectos, formais ou informais, da existência da política, relacionados a capacidades organizacionais, normatização, padrões, procedimentos, competências e recursos que possibilitam o alcance dos objetivos e resultados da política pública.
Espera-se que uma política pública esteja jurídica e oficialmente formalizada, com o estabelecimento de normas, padrões e procedimentos que definam claramente as arenas decisórias, a divisão de competências e as atribuições dos atores envolvidos. A inexistência de políticas públicas formais fragiliza, por exemplo, a constituição de arcabouços legais para a sua sustentação e a definição segura das fontes de recursos a serem alocados (PROCOPIUCK, 2013) .
77.	Entre as possíveis causas para a ausência dessa regulamentação pode-se citar falha no estabelecimento de mecanismos de articulação, comunicação e colaboração entre os diversos envolvidos na implementação do Programa, especialmente quanto aos responsáveis pelo disciplinamento das condições para destinação dos recursos dos FCFs.
78.	Nesse sentido, faz-se relevante registrar que gestores da Sudene e do MDR entrevistados pela equipe de auditoria informaram desconhecer o teor do art. 4º da Lei 13.636/2018 e que não havia nenhuma ação em andamento no sentido de disciplinar a questão (peça 39, p. 1-3 e 11-13) . 
79.	Ressalte-se que apesar da referida Lei direcionar a responsabilidade sobre o disciplinamento da questão para os Conselhos Deliberativos dos Fundos Constitucionais de Financiamento, existe todo um modelo de governança desses Fundos, que envolve a participação de diversos atores: o MDR, as Superintendências de Desenvolvimento (Sudene, Sudam e Sudeco) , os próprios Conselhos (Condel/Sudam, Condel/Sudene e Condel/Sudeco) e, por fim, os bancos operadores (BNB, Basa e BB) .
80.	Dentre os efeitos/consequências do achado de auditoria, pode-se mencionar: 
a) não destinação de recursos dos fundos constitucionais de financiamento no PNMPO, especificamente no segmento urbano (efeito real) ;
b) ausência de recursos para ampliação dos programas de microcrédito produtivo orientado que atuam no segmento urbano e, consequentemente, redução de oportunidades de crédito para os empreendedores populares (efeito potencial) . 
81.	As conclusões desta análise foram encaminhadas à Subsecretaria de Planejamento Integrado, Fundos e Incentivos Fiscais, do Ministério do Desenvolvimento Regional (SPFI/SECEX/MDR) para a apresentação dos comentários que os gestores entendessem como pertinentes (peça 37) . 
82.	Em resposta, a SPFI informou (peça 45, p. 2) :
 (...) expedimos ofícios às Secretarias-Executivas dos Conselhos Deliberativos das 2 Superintendências do Desenvolvimento da Amazônia (Condel/Sudam) , do Nordeste (Condel/Sudene) e do Centro-Oeste (Condel/Sudeco) , solicitando a estes órgãos colegiados que iniciem no âmbito de suas competências as discussões para a definição da linha de financiamento a ser inserida na programação do respectivo Fundo Constitucional, nos termos do art. 4º da Lei nº 13.636, de 20 de março de 2018.
5. Por meio dos referidos ofícios, sugerimos que aqueles Conselhos solicitem aos bancos administradores dos Fundos Constitucionais de Financiamento do Norte (FNO) , do Nordeste (FNE) e do Centro-Oeste (FCO) que, à luz de suas competências, encaminhem proposta de alteração das Programações dos Fundos, visando à inclusão da linha de financiamento voltada ao apoio do microcrédito aos setores não rurais, priorizando o atendimento já para o exercício de 2019.
6. Por fim, cumpre também informar que, concomitantemente, o MDR, no âmbito desta SPFI, vem adotando providências no sentido de alterar as portarias de diretrizes e orientações gerais vigentes, visando ao atendimento das disposições da Lei nº 13.636, de 2018, no que concerne às orientações voltadas à normatização do PNMPO com recursos dos Fundos Constitucionais de Financiamento.
83.	Em síntese, o MDR relacionou iniciativas em andamento no Ministério associadas ao achado de auditoria, sinalizando que já iniciou as tratativas para regulamentar a destinação de recursos dos FCFs ao PNMPO. Nesse aspecto, as novas informações não alteram o entendimento da equipe quanto às conclusões apresentadas.
84.	Diante do exposto, especificamente quanto ao estabelecimento das condições que possibilitem a destinação dos recursos, em atendimento ao disposto no art. 4º, Incisos I e II, da Lei 13.636/2018 e, considerando que esta auditoria é parte integrante da fiscalização de orientação centralizada “FOC – Inclusão Social”, propõe-se o encaminhamento da questão à SecexPrevidência, unidade do TCU coordenadora da referida FOC, para que, quando da consolidação dos trabalhos de auditoria, encaminhe ao Relator a seguinte proposta:
a) Recomendar ao Ministério do Desenvolvimento Regional (MDR) que, no âmbito de suas competências e com base na estrutura de Governança estabelecida para os Fundos Constitucionais de Financiamento do Norte, do Nordeste e do Centro-Oeste, desenvolva estudos e proceda aos ajustes normativos acaso necessários para atendimento ao disposto no art. 4º, da Lei 13.636/2018 (disciplinar as condições para aplicação dos recursos desses fundos constitucionais no PNMPO) , e  no art. 9º do Decreto 9.161/2017 (estabelecer a periodicidade para prestação de contas da aplicação dos recursos e dos resultados obtidos) , encaminhando ao Tribunal, no prazo de 180 dias, informações e documentos que comprovem o atendimento desta recomendação.
85.	Como benefício da adoção da medida proposta, espera-se que a complementação do arcabouço legal desenhado para o programa PNMPO, de forma a possibilitar a aplicação dos recursos dos Fundos Constitucionais de Financiamento no segmento de microcrédito produtivo orientado urbano, bem como ajustar regras do segmento rural que utiliza as condições do Pronaf, caso necessárias.
III.3 – Alocação desproporcional de recursos do PNMPO entre as unidades federativas das regiões Norte e Nordeste pelos bancos oficiais de fomento BNB e Basa 
86.	A sistemática de distribuição de recursos do PNMPO, no âmbito dos bancos oficiais de fomento BNB e Basa, quer seja para a atividade-fim (concessão de crédito) , quer seja para expansão da rede de atendimento, foi objeto de análise com o objetivo de verificar se esse processo de trabalho seguia critérios objetivos e se os eventuais critérios consideravam a distribuição espacial das populações em situação de maior vulnerabilidade social. O foco da análise será o segmento urbano do microcrédito produtivo orientado, já que para o segmento rural os dois bancos examinados aplicam recursos dos fundos constitucionais de financiamento, os quais possuem regramento próprio, que trata em suas diretrizes e orientações gerais o aspecto espacial na aplicação dos recursos.
Ação dos órgãos de gestão central e governança do Programa
87.	Questionada a respeito da existência de diretrizes, prioridades e critérios de disponibilidade de recursos para o Programa, incluindo estudos que embasaram os critérios, a CGEM, unidade gestora do programa, respondeu que (peça 20, p. 4) :
As diretrizes, prioridades e critérios de disponibilidade de recursos para o PNMPO seguem os regramentos definidos na Lei nº 13.636, de 2018, na Lei nº 13.735, de 11 de setembro de 2003, na Resolução n.º 4.000, de 2011, do CMN, nas Resolução n.º 439 de 2005, nº 440 de 2005 e nº 511, de 2006, do CODEFAT.
88.	Asseverou, ainda, que “não existe a previsão legal de destinação de recursos por instituição e por UF. Por se tratar de concessão de crédito, os recursos estão disponíveis para atender a demanda em âmbito nacional” (peça 20, p. 4) .
89.	A metas fixadas no PPA 2016-2019 referentes ao microcrédito produtivo orientado foram: 
a) atingir o volume de R$ 37,5 bilhões de recursos aplicados em microcrédito produtivo orientado; 
b) atender 18.560.000 clientes em operações de microcrédito produtivo orientado; 
c) beneficiar 4.000.000 de trabalhadores por meio da concessão de crédito do Programa de Geração de Emprego e Renda (Proger) . 
90.	Percebe-se que não há metas regionalizadas, o que já foi constatado em trabalho anterior do TCU, no âmbito do Diagnóstico Sistêmico da Região Nordeste (Acórdão 1827/2017-TCU-Plenário) , em desconformidade com a Constituição Federal.
91.	Assim, constata-se que a questão geográfica, de distribuição espacial dos recursos destinados ao Programa para o segmento urbano, passa ao largo dos objetivos definidos para a política de toda a legislação própria do PNMPO.
92.	Segundo o art. 3º da Lei 13.636/2018, o PNMPO pode ser operado por uma ampla gama de entidades. Sem regras, objetivos, diretrizes e metas que orientem a distribuição espacial de recursos da Política, o principal objetivo do Programa, incentivar a geração de trabalho e renda entre os microempreendedores populares, depende da distribuição espacial da rede de atendimento das instituições operadoras cadastradas e dos objetivos, diretrizes e metas definidos por essas instituições, a maior parte delas de natureza privada e as de maior relevância, sujeitas ao mercado bancário.
93.	Apesar de não haver diretriz ou regramento legislativo especifico que exija a distribuição espacial igualitária dos recursos do PNMPO, cabe uma análise mais aprofundada da questão da integração do programa com outras políticas públicas. 
94.	Segundo o Referencial para Avaliação de Governança em Políticas Públicas do TCU, em seu Componente Coordenação e Coerência (item 3.1.5) , “as políticas públicas devem ser integradas, tanto interna quanto externamente, de forma que as ações e os objetivos específicos das intervenções empreendidas pelas diversas partes interessadas sejam alinhados para se reforçar mutuamente”.
95.	A ausência de tratamento à questão espacial é consequência da falta de integração entre essa importante política de geração de emprego e renda, o PNMPO, e a Política Nacional de Desenvolvimento Regional (PNDR) . Essa política, instituída pelo Decreto 6.047/2007, dispõe que:
 (...) a redução das desigualdades regionais se norteia pelas seguintes estratégias: estimular e apoiar processos e oportunidades de desenvolvimento regional, em múltiplas escalas; e articular ações que, no seu conjunto, promovam uma melhor distribuição da ação pública e investimentos no Território Nacional, com foco particular nos territórios selecionados e de ação prioritária.
 (Destaques inseridos) 
96.	A necessidade da integração e coordenação entre políticas públicas de inclusão produtiva de populações vulneráveis e a PNDR já pode se depreender da Carta Magna, que em seu art. 3º, define como objetivos fundamentais da República Federativa do Brasil, dentre outros: “erradicar a pobreza e a marginalização e reduzir as desigualdades sociais e regionais” (inc. III) ; bem como promover o bem de todos sem preconceitos de origem (inc. IV) . Fica clara a vontade do constituinte originário de promover o desenvolvimento em igual ritmo (pari passu) ao combate à toda sorte de desigualdades, inclusive de renda e de origem.
97.	Além disso, a própria CGEM reconheceu em diversas oportunidades a necessidade de desconcentração de recursos e integração entre as políticas, a exemplo do recorte do Relatório de Transição Governamental, em que consta como um dos projetos e desafios do PNMPO a “promoção da integração e articulação do microcrédito com outras políticas públicas – como as executadas pelo Sistema Nacional de Emprego, como estratégia de massificação da oferta de crédito ao público mais vulnerável” (peças 8, p. 8, 20, p. 20, e 39, p. 5) . 
98.	Dessa forma, constatou-se a ausência de tratamento à questão espacial nos normativos e diretrizes próprios do Programa Nacional de Microcrédito Produtivo Orientado, definidos pelos órgãos de governança do programa.
Ação dos bancos oficiais de fomento
99.	Ao se questionar o BNB e o Basa a respeito da existência de diretrizes, prioridades e critérios de disponibilidade de recursos para o PNMPO, incluindo estudos que embasaram os critérios, o BNB respondeu que (peças 18, p. 3, e 19, p. 3-4) : 
Quando da elaboração do planejamento tático/operacional anual do Crediamigo, onde são estabelecidas as metas de aplicação de recursos e indicadores de avaliação de desempenho das Unidades, o Ambiente de Microfinança Urbana realiza as seguintes análises de cenários: 1. Perspectiva do microcrédito urbana; 2. Cenário macroeconômico; 3.  Cenário do empreendedorismo; 4. Mercado de crédito no Brasil e mercado de trabalho no Nordeste; 5. Cenário concorrencial. 
A partir da conclusão das análises dos cenários e considerando a estrutura de pessoal e de pontos de atendimento, é estabelecida a meta de desembolsos, sendo os recursos alocados de acordo com a prospecção de negócios e, demanda dos clientes.
100.	O Basa, por sua vez, informou que as prioridades das fontes de recursos foram definidas de sorte a empregar os recursos dos depósitos à vista para alocação na vertente urbana do Amazônia Florescer (peça 21) . Ademais, os critérios de disponibilidade de recursos foram fixados a partir das projeções das metas de aplicação de valores financeiros para aplicação no Amazônia Florescer. Segundo o Banco, as projeções de metas levam em conta que a aplicação de crédito seja capaz de atingir a viabilidade financeira do Programa Amazônia Florescer.
101.	Nada obstante, o que se verifica na realidade é uma concentração em certos estados. Com base em consulta ao portal eletrônico do Banco do Nordeste, na busca por unidades de atendimento do Crediamigo e por agências por UF, observou-se a seguinte distribuição espacial por unidade federativa:
Tabela 1: Unidades do Crediamigo por Unidade Federativa.
	UF
	AL
	BA
	CE
	ES
	MA
	MG
	PB
	PE
	PI
	RN
	SE

	Quantidade de unidades Crediamigo¹
	23
	77
	138
	4
	45
	22
	38
	38
	43
	27
	22

	Quantidade de agências BNB²
	19
	65
	49
	6
	30
	21
	21
	42
	25
	22
	18

	Proporção de Crediamigo por agência³
	1,21
	1,18
	2,82
	0,67
	1,50
	1,05
	1,81
	0,90
	1,72
	1,23
	1,22

Fonte: Informações fornecidas pelo BNB e disponibilizadas nos seguintes endereços eletrônicos (peça 18, p. 62) : 
 (1)	 https://www.bnb.gov.br/crediamigo/rede-de-atendimento;
 (2)	 https://www.bnb.gov.br/sobre-o-banco/rede-de-agencias;
 (3)	 Quantidade de unidades do Crediamigo no numerador e quantidade de agências do BNB no denominador.
Nota: Considerando que a resposta do BNB se restringia à distribuição de unidades do Crediamigo até 2017, efetuou-se consulta no portal eletrônico do BNB em 17/3/2019.
102.	Tendo em vista que o BNB informou que “em regra geral, as unidades do Crediamigo são implantadas nas localidades que possuem agências do Banco instaladas”, percebe-se, de pronto, um adensamento bem maior de unidades do Crediamigo no estado do Ceará – mais que o dobro da Bahia e mais que o triplo de Pernambuco, estados com população e economia maiores. Em tempo: a Bahia possui 417 municípios, bem mais que Ceará e Pernambuco, que possuem a mesma quantidade de municípios, um total de 184 (peça 18, p. 5) .
103.	Ademais, apesar de o Banco ter avaliado no Planejamento Estratégico 2018 e 2019 do Crediamigo que “praças em que o Crediamigo tem menor penetração, como Recife e Salvador, seriam foco de trabalho de adensamento, visando ao aumento da produtividade de agente e expansão mais acelerada do Programa”, pelos dados acima, verifica-se que, entre 2017 e a consulta de 17/3/2019, houve acréscimo na rede de atendimento de uma unidade em Pernambuco e de três no Ceará (peça 18, p. 69 e 118) .
104.	Com relação ao volume de recursos concedidos por UF, verificou-se a seguinte distribuição demonstrada no Gráfico 4:
Gráfico 4: Recursos destinados pelo BNB ao PNMPO – Segmento Urbano – Por Unidade Federativa - De 2015 a 2018 (Em R$) .

Fonte:  Informações fornecidas pelo Banco do Nordeste (peça 18) .
105.	A partir de consulta ao portal eletrônico do Banco da Amazônia, na busca por agências por UF, aliado aos dados fornecidos à equipe de auditoria quanto à rede de microcrédito produtivo orientado do Banco, observou-se a seguinte distribuição espacial por unidade federativa da área de abrangência do Banco na região Norte:
Tabela 2: Unidades do Amazônia Florescer por Unidade Federativa.
	UF
	AM
	AC
	AP
	PA
	RR
	RO
	TO

	Quantidade de unidades Amazônia Florescer Urbano
	1
	1
	0
	7
	0
	1
	0

	Quantidade de agências Basa
	11
	10
	3
	42
	2
	21
	21

	Proporção de Amazônia Florescer Urbano por agência
	0,09
	0,10
	0,00
	0,17
	0,00
	0,05
	0,00

Fonte: Informações fornecidas pelo Basa e extraídas do portal eletrônico do Banco (peça 21, p. 19, e 41, p. 1-5) .
106.	Pelas informações prestadas pelo Basa, a rede de atendimento do Amazônia Florescer Urbano tem maior concentração no estado do Pará, não compreendendo sequer todas as unidades federativas da sua área de atuação (Amapá, Roraima e Tocantins) . Não foi possível qualquer avaliação sobre a evolução da rede, devido à falta de dados a respeito.
107.	Com relação ao volume de recursos concedidos por UF, verificou-se a seguinte distribuição demonstrada no Gráfico 5:
Gráfico 5: Recursos destinados pelo Basa ao PNMPO – Segmento Urbano – Por Unidade Federativa - De 2015 a 2018 (Em R$) .

Fonte:  Informações fornecidas pelo Banco da Amazônia (peça 21) .
108.	Essa distribuição desproporcional de recursos do PNMPO do Basa e do BNB nas regiões Norte e Nordeste não cumpre com diversas normas constitucionais, a saber: 
a)	art. 3º, inciso IV, que define como um dos objetivos fundamentais da República a promoção do bem de todos sem preconceitos de origem; 
b)	art. 170, inciso VII, que dispõe que a ordem econômica tem por fim assegurar a todos existência digna, conforme os ditames da justiça social, observados, dentre outros, o princípio da redução das desigualdades regionais e sociais;
c)	art. 173, caput, que prevê que a exploração direta de atividade econômica pelo Estado só será permitida quando necessária aos imperativos da segurança nacional ou a relevante interesse coletivo.
109.	Na esfera infraconstitucional, a alocação desarrazoada de recursos do PNMPO por parte do Basa e do BNB foge ao papel institucional para o qual foram criados. 
110.	No caso do Banco da Amazônia, a ausência do Amazônia Florescer em três estados da região e com participação exígua nos demais, com exceção do estado do Pará, descumpre o previsto no art. 1º, alínea “a”, da Lei 5.122/1966, em que consta como uma das atribuições do Basa “executar a política do Governo Federal na Região Amazônica relativa ao crédito para o desenvolvimento econômico-social (grifo nosso) ”. Bem assim, ignora a Visão Estratégica definida pela própria instituição - “Ser o principal Banco de fomento da Amazônia, moderno, com colaboradores engajados e resultados sólidos” – e desconhece o compromisso de atendimento ao interesse coletivo explicitado na Carta Anual de Políticas Públicas e Governança Corporativa 2018 do Basa, in verbis (peça 40, p. 1 e 8) :
Do exposto, o Banco da Amazônia ao desempenhar suas atribuições e buscar os seus objetivos sociais, cumpre papel social relevante, imprescindível e, conforme determinação constitucional, contribui no combate às desigualdades socioeconômicas, inter-regionais e intrarregionais, dando suporte às políticas públicas, através do acesso a produtos e serviços bancários com custos subsidiados e com capilaridade diferenciada. (Carta Anual de Políticas Públicas e Governança Corporativa 2018 do Banco da Amazônia, p. 7, em atendimento ao art. 8º, inciso I e VIII, da Lei 13.303/2016, Lei das Estatais) .
111.	No tocante ao Banco do Nordeste, o desequilíbrio nos desembolsos do Crediamigo em favor do estado do Ceará, que no período de 2009 a 2018 respondeu por 30% do total de recursos do PNMPO concedidos, superior à soma de cinco outros estados (PE, RN, AL, MG e SE) de sua área de abrangência, negligencia um dos resultados almejados no seu Mapa Estratégico - “crédito espacialmente e setorialmente distribuído” – e ignora o compromisso de atendimento ao interesse coletivo explicitado na Carta Anual de Políticas Públicas e Governança Corporativa 2018 do BNB, in verbis (peça 40, p. 28 e 32) :
Por atuar em áreas de grande carência econômica, como o semiárido, a ação do Banco está focada na busca de soluções das grandes questões de desenvolvimento regional, na transformação do Nordeste e sua participação mais efetiva no cenário socioeconômico nacional. Estes são os maiores desafios e principais alvos das políticas do Banco. O BNB atua na ampliação de oportunidades, fortalece os agentes produtivos, produz impactos de interesse da sociedade nordestina, gera empregos, proporciona melhoria da renda das famílias, promove a inclusão social e financeira. (Carta Anual de Políticas Públicas e Governança Corporativa 2018, p. 4, em atendimento ao art. 8º, inciso I e VIII, da Lei 13.303/2016, Lei das Estatais) .
112.	Dessa forma, constatou-se a concentração de recursos do PNMPO do Basa e do BNB nos estados do Pará e do Ceará respectivamente.
113.	Dentre os efeitos/consequências do achado de auditoria, pode-se mencionar: 
a) excluir parcela significativa da população que necessita de microcrédito produtivo orientado, nas regiões Norte e Nordeste, ao não promover nesses segmentos geração de trabalho e renda, um dos objetivos principais do PNMPO (efeito potencial) ;
b) não reduzir as desigualdades intrarregionais, que é um dos objetivos da Política Nacional de Desenvolvimento Regional (efeito potencial) . 
114.	Por fim, conclui-se que devido à ausência de regras, diretrizes, objetivos e metas que orientem o modelo de distribuição de recursos do PNMPO, por parte dos órgãos de governança da política, assim como devido à fragilidade do planejamento das alocações e dos critérios adotados pelos bancos oficiais de fomento das regiões Norte e Nordeste, ocorre uma distribuição desproporcional do MPO nas unidades federativas na área de abrangência desses bancos. Isso poderá levar à exclusão de parcela significativa da população que necessita de microcrédito produtivo orientado, nas regiões Norte e Nordeste e à não redução das desigualdades intrarregionais.
115.	As conclusões desta análise foram encaminhadas ao BNB e ao Basa para a apresentação dos comentários que os gestores entendessem como pertinentes (peças 35 e 33) . 
Comentários do BNB
116.	Em atendimento à solicitação do Tribunal, os gestores do BNB encaminharam seus comentários por meio do Ofício 2019/580-047, de 22/3/2019 (peça 43) .
117.	Primeiramente, os gestores consignaram que “as aplicações anuais do Crediamigo se orientam no processo de planejamento tático e operacional, em formato já apresentado, mas se condicionam a fatores conjunturais e estruturais” (peça 43, p. 1) .
118.	Os fatores conjunturais estariam relacionados à dinâmica econômica e eventos extraordinários, que explicam bem as variações sazonais e certas flutuações, inclusive geográficas na demanda.
119.	Em relação aos fatores estruturais (peça 43, p. 1) : 
O mercado potencial para microcrédito é o mais relevante e temos monitorado essa variável através do acompanhamento da evolução do número de trabalhadores por conta própria, na Pesquisa Nacional por Amostra de Domicílio - PNAD Trimestral. 
120.	E apresentou a seguinte tabela:
Tabela 3: Trabalhadores por conta própria – 4º Trimestre de 2018 (Em milhares) 
	Estado
	Conta Própria
	Proporção

	Bahia
	1.765
	28,6%

	Ceará
	1.046
	16,9%

	Pernambuco
	953
	15,4%

	Maranhão
	753
	12,2%

	Paraíba
	422
	6,8%

	Piauí
	389
	6,3%

	Rio Grande do Norte
	338
	5,5%

	Sergipe
	254
	4,1%

	Alagoas
	253
	4,1%

	Região Nordeste
	6.171
	100%

Fonte: Informações prestadas pelo BNB, com base na Pnad Trimestral (peça 43, p. 1-2) 
121.	Após, ressaltou que o público-alvo do microcrédito não é homogêneo. Desse modo, na metodologia de atendimento o Banco adota três categorias distintas para a segmentação dos clientes, de acordo com o nível de desenvolvimento empresarial e faturamento: em Subsistência, Acumulação Simples e Acumulação Ampliada.
122.	Segundo os gestores, essa estratificação explica a concentração do microcrédito no Nordeste e, dentro dessa região, explica a concentração no estado do Ceará, vez que regiões metropolitanas como as de Salvador e Recife, devido a maior complexidade econômica, na ótica do BNB, revelam-se como áreas de maior dificuldade para operação com a metodologia do Crediamigo, “que privilegia o atendimento do segmento de Subsistência” (peça 43, p. 2) .
123.	Nada obstante, em que pese a apresentação de dados da Pnad, não se verificou qualquer dado sobre a distribuição dessas três categorias de público-alvo nos estados citados que justificasse o histórico de distribuição de recursos do Crediamigo dentre os estados da área de atuação do BNB. 
124.	Pelos dados da Pnad apresentados pelos gestores, nota-se grande diferença entre o estado da Bahia e do Ceará, em favor daquele, e um pequeno intervalo entre este estado e o de Pernambuco. Também pela Pnad Contínua do último trimestre de 2018, segundo consulta no sítio do IBGE em 26/3/2019, o rendimento médio real dos trabalhadores por conta própria nos referidos estados era de R$ 1.079 (BA) , 1.029 (PE) e 985 (CE) , valores com pouca diferença entre si (https://sidra.ibge.gov.br/tabela/5439) .
Tabela 4: Volume de recursos do Crediamigo por UF – 2009 a 2018 (Em R$ milhões) 
	Estado
	R$
	%
	Proporção

	Ceará
	17.432
	30,77
	-

	Bahia 
	7.055
	12,45
	2,47

	Maranhão
	6.631
	11,70
	2,63

	Piauí
	6.355
	11,22
	2,74

	Paraíba
	4.280
	7,55
	4,07

	Pernambuco
	3.949
	6,97
	4,41

	Rio Grande do Norte
	3.286
	5,80
	5,30

	Alagoas
	2.897
	5,11
	6,02

	Minas Gerais
	2.485
	4,39
	7,01

	Sergipe
	2.286
	4,04
	7,62

	Total 
	56.660
	100,00
	-

Fonte: Informações fornecidas pelo Banco do Nordeste (peça 18) .
125.	Conforme pode-se inferir dos dados na tabela acima, nota-se, por exemplo, o montante de recursos do Crediamigo alocado no Ceará 2,47 vezes maior que na Bahia, ou 4,41 vezes maior que em Pernambuco. Ao passo que não foram fornecidos dados que corroborassem a mesma proporção do segmento de Subsistência.
126.	Finalmente, no tocante ao argumento de que pode ser excessiva a cobrança sobre o PNMPO como instrumento de redução da desigualdade, cumpre reiterar que o presente achado de auditoria apontou justamente a ausência de regras, diretrizes, objetivos e metas de recorte geográfico que orientem o modelo de distribuição de recursos do PNMPO, o que ensejou recomendação ao órgão de gestão central do Programa, atualmente o Ministério da Economia, que possui a competência de, junto aos demais órgãos de governança do PNMPO, definir diretrizes a nortear todos os atores envolvidos com a Política, inclusive as instituições operadoras.
127.	Por essa razão, os comentários apresentados pelos gestores não foram suficientes para alterar o entendimento da equipe quanto às conclusões e às propostas de encaminhamento para os achados de auditoria.
128.	Ademais, o encaminhamento proposto para o Banco do Nordeste trata de recomendação para avaliar a conveniência e oportunidade de adotar medida para tratar o respectivo achado. Isso significa que, por ocasião do monitoramento do acórdão a ser proferido, a instituição deverá informar as medidas recomendadas que decidiu implementar, ainda que de forma parcial, bem como justificativa a respeito das eventuais recomendações que decidiu não adotar ou adotar parcialmente. ​Assim, o Banco do Nordeste terá outro momento para justificar, de forma mais detalhada, suas considerações a respeito da recomendação proposta. 
Comentários do Basa
129.	Em atendimento à solicitação do Tribunal, gestores do Banco da Amazônia encaminharam seus comentários por meio do Ofício DICOM/GERPF 2019/004, de 26/3/2019 (peça 44) .
130.	As novas informações recebidas prescindem de exame técnico, uma vez que os gestores não apresentam divergências em relação ao presente achado de auditoria, bem como dão ciência de esforços envidados para aumentar a cobertura do microcrédito produtivo orientado operado pelo Basa. 
131.	Portanto, considera-se que os comentários dos gestores do Basa não afetam quaisquer elementos da auditoria, notadamente as conclusões da auditoria, tampouco a proposta de recomendação dirigida ao Banco da Amazônia.
132.	Diante do exposto, de forma a mitigar os efeitos e eliminar as causas da situação encontrada e considerando que esta auditoria é parte integrante da fiscalização de orientação centralizada “FOC – Inclusão Social”, propõe-se o encaminhamento da questão à SecexPrevidência, unidade do TCU coordenadora da referida FOC, para que, quando da consolidação dos trabalhos de auditoria, encaminhe ao Relator a seguinte proposta:
a) Recomendar ao Ministério da Economia que avalie a oportunidade e a conveniência de propor ao Conselho Consultivo do PNMPO a integração deste Programa com a Política Nacional de Desenvolvimento Regional, em especial, propondo diretrizes que visem à redução das desigualdades intrarregionais no âmbito do Programa;
b) Recomendar ao Banco do Nordeste e ao Banco da Amazônia que avaliem a oportunidade e a conveniência de direcionarem a concessão dos financiamentos, no âmbito do PNMPO, com base em critérios proporcionais de distribuição espacial, em todos os Estados da sua área de atuação, devidamente fundamentados nas necessidades de microcrédito produtivo orientado de cada localidade.
133.	Como benefício da adoção da medida proposta, espera-se a diminuição das desigualdades na alocação de recursos entre os estados da região Norte e Nordeste, a partir de diretrizes e critérios fundamentados de distribuição espacial.
IV. COMENTÁRIOS DOS GESTORES
134.	Em conformidade com as orientações constantes no parágrafo 185 do Manual de Auditoria Operacional, aprovado pela Portaria Segecex/TCU 4, de 26/2/2010, e nos parágrafos 145 e 146 das Normas de Auditoria do TCU (NAT) , aprovadas pela Portaria TCU 280, de 8/12/2010, com a finalidade de se obter os comentários pertinentes acerca das questões analisadas por este Tribunal e as recomendações propostas, foi remetida a versão preliminar do relatório desta auditoria aos gestores da SPPE (Ofício 266/2019-TCU/Sec-PE, à peça 31) ; do Basa (Ofício 265/2019-TCU/Sec-PE, à peça 33) ;  do BNB (Ofício 263/2019-TCU/Sec-PE, à peça 35) ; e do MDR (Ofício 262/2019-TCU/Sec-PE, à peça 37) .
135.	As respostas encaminhadas pelos gestores foram analisadas, constando de cada achado neste relatório, as quais foram consideradas em conjunto com as evidências coletadas na fase de execução, para a elaboração das conclusões da equipe de auditoria e das propostas de encaminhamento definitivas (peças 42 a 45) . 
136.	As novas informações e argumentos trazidos constituem valiosa contribuição ao trabalho da equipe e foram utilizados, em parte, para esclarecer assuntos tratados na versão preliminar deste documento, ensejando modificações pontuais na versão definitiva do presente relatório. No entanto, os comentários apresentados pelos gestores não foram suficientes para alterar o entendimento da equipe quanto às conclusões e propostas de encaminhamento para os achados de auditoria.
V. CONCLUSÃO
137.	O objetivo da presente auditoria foi avaliar o Programa Nacional do Microcrédito Produtivo Orientado (PNMPO) , instituído no âmbito do então Ministério do Trabalho, programa atualmente sob gestão do Ministério da Economia, cuja finalidade é apoiar e financiar atividades produtivas de empreendedores, principalmente, por meio da disponibilização de recursos para o microcrédito produtivo orientado.
138.	Para tanto foram elaboradas três questões de auditoria:
i) O arcabouço legal estabelecido para o PNMPO define, de forma clara e precisa, as competências, atribuições e responsabilidades dos atores e o arranjo institucional necessário à implementação do programa?
ii) A regulamentação complementar necessária à implementação do PNMPO foi devidamente aprovada e publicada pelos atores envolvidos (resoluções, instruções normativas, etc.) , de forma a estabelecer os procedimentos e as condições para a utilização das fontes de recursos previstas?
iii) O modelo de distribuição/alocação de recursos do BNB e do Basa para o PNMPO segue diretrizes e critérios objetivos?
139.	Como resultados dos procedimentos de coleta de dados adotados, pôde-se destacar, primeiramente, a constatação de deficiências na operacionalização do modelo de governança do programa, em especial, nos componentes “Institucionalização” e “Avaliação e Monitoramento”.
140.	Um dos principais problemas identificados foi a ausência de regulação do funcionamento dos colegiados previstos na estrutura de governança do PNMPO, impossibilitando a identificação precisa das atribuições e responsabilidades dos atores envolvidos no programa e interferindo na ação ordenada dos participantes. 
141.	Ainda sobre o modelo de governança adotado, verificou-se que não há rotinas de acompanhamento das ações capazes de aferir os resultados, o desempenho e a economicidade do programa.
142.	Constatou ainda que, apesar de a Lei 13.636/2018 elencar os Fundos Constitucionais (Norte, Nordeste e Centro-Oeste) como fontes de recursos para o programa, a utilização destes valores para o setor urbano está impossibilitada, devido à ausência de regulamentação. A ocorrência, consequentemente, pode vir a reduzir oportunidades de créditos para empreendedores populares que atuam no segmento urbano.
143.	Por fim, verificou-se que a alocação de recursos do PNMPO entre as unidades federativas das regiões Norte e Nordeste pelos bancos oficiais de fomento BNB e Basa é desproporcional, em razão da ausência de diretriz ou regramento legislativo específico que discipline a matéria. A situação observada tem permitido a aplicação concentrada de recursos do PNMPO, sobretudo nos estados do Pará e do Ceará, e, consequentemente, a possível exclusão de parcela significativa da população que necessita do microcrédito subsidiado.
144.	De todo o exposto, propôs-se determinação ao Ministério da Economia para que apresente a este Tribunal plano de ação com vistas a sanear os problemas relacionados às deficiências na operacionalização do modelo de governança do programa.
145.	Ao Ministério do Desenvolvimento Regional (MDR) , propôs-se que desenvolva estudos e proceda aos ajustes normativos acaso necessários ao disciplinamento das condições para aplicação dos recursos desses fundos constitucionais no PNMPO e para o estabelecimento da periodicidade para prestação de contas da aplicação dos recursos e dos resultados obtidos.
146.	Ainda ao Ministério da Economia, propôs-se que seja avaliada a oportunidade e a conveniência de propor ao Conselho Consultivo do PNMPO a integração deste Programa com a Política Nacional de Desenvolvimento Regional, em especial, propondo diretrizes que visem à redução das desigualdades intrarregionais no âmbito do Programa.
147.	Por fim, propôs-se recomendar ao Banco do Nordeste e ao Banco da Amazônia que avaliem a oportunidade e a conveniência de direcionarem a concessão dos financiamentos, no âmbito do PNMPO, com base em critérios proporcionais de distribuição espacial, em todos os Estados da sua área de atuação, devidamente fundamentados nas necessidades de microcrédito produtivo orientado de cada localidade.
148.	Cabe destacar que o encaminhamento deste relatório é o apensamento dos presentes autos à SecexPrevidência, unidade do TCU coordenadora desta FOC e responsável por consolidar os respectivos trabalhos de auditoria. Assim, caberá à SecexPrevidência encaminhar ao TCU as medidas propostas na presente fiscalização.
149.	Espera-se que a implementação das medidas propostas contribua com a melhoria do desempenho do PNMPO, em especial, por meio da identificação precisa das atribuições e responsabilidades dos atores envolvidos no programa; da efetiva regulamentação do uso de recursos dos fundos constitucionais; da diminuição das desigualdades na alocação de recursos entre os estados, a partir de critérios fundamentados; e da garantia de que o sistema monitoramento e avaliação do PNMPO esteja adequadamente estruturado para produzir informações capazes de retroalimentar os processos decisórios e, assim, favorecer o aprendizado e o aperfeiçoamento das ações.
150.	Finalmente, em consonância com as Normas de Auditoria do Tribunal (NAT 162) , informa-se que não se vislumbra possível impacto dos achados relacionados neste relatório nas contas das entidades auditadas.
VI. PROPOSTA DE ENCAMINHAMENTO
151.	Ante todo o exposto, submetem-se os autos à consideração superior, propondo apensar definitivamente o presente processo ao TC Processo 017.192/2018-8, processo consolidador da FOC Inclusão Socioeconômica, com fundamento no art. 2º, I, c/c art. 36 da Resolução-TCU 259/2014.”
										
            É o Relatório.

não há

Não atuou

AUDITORIA OPERACIONAL DO ÂMBITO DA FOC. INCLUSÃO ECONÔMICA. AVALIAÇÃO DAS POLÍTICAS PÚBLICAS DE INCLUSÃO SOCIAL E PRODUTIVA DO GOVERNO FEDERAL. PROGRAMA NACIONAL DO MICROCRÉDITO PRODUTIVO ORIENTADO (PNMPO). APOIO E FINANCIAMENTO DAS ATIVIDADES PRODUTIVAS DE EMPREENDEDORES, PRINCIPALMENTE, POR MEIO DA DISPONIBILIZAÇÃO DE RECURSOS PARA O MICROCRÉDITO PRODUTIVO ORIENTADO. IDENTIFICAÇÃO DE DEFICIÊNCIAS NA OPERACIONALIZAÇÃO DO MODELO DE GOVERNANÇA DO PROGRAMA. APENSAMENTO DOS AUTOS AO PROCESSO PRINCIPAL.

RELATÓRIO DE AUDITORIA (RA)

Inicialmente, registro que atuo nos presentes autos por força do art. 152 do Regimento Interno do TCU (RI/TCU) .
2.	Trata-se de auditoria operacional inserida na Fiscalização de Orientação Centralizada (FOC) Inclusão Socioeconômica, que está sendo desenvolvida sob a coordenação da Secretaria de Controle Externo da Previdência (SecexPrevidência) . Essa fiscalização tem por objetivo avaliar políticas de inclusão social e produtiva do Governo Federal, em especial as voltadas para inclusão no mercado de trabalho por meio de ações do então Ministério do Trabalho e do então Ministério do Desenvolvimento Social.
3.	No caso específico da presente auditoria, avalia-se o Programa Nacional do Microcrédito Produtivo Orientado (PNMPO) , instituído no âmbito do então Ministério do Trabalho, programa atualmente sob gestão do Ministério da Economia, cuja finalidade é apoiar e financiar atividades produtivas de empreendedores, principalmente, por meio da disponibilização de recursos para o microcrédito produtivo orientado.
4.	A equipe de auditoria, após coleta de dados, verificou deficiências na operacionalização do modelo de governança do programa, em especial, nos componentes “Institucionalização” e “Avaliação e Monitoramento”.
5.	Destaca-se, entre os problemas apontados pela equipe, a falta de regulação do funcionamento dos colegiados prevista na estrutura de governança do PNMPO, criando óbices à identificação das atribuições e responsabilidades dos atores envolvidos no programa, o que interfere na ação ordenada dos participantes. 
6.	Além disso, foi salientado pela equipe de auditoria a ausência de rotinas de acompanhamento de ações hábeis a aferir os resultados, o desempenho e a economicidade do programa.
7.	Em outra passagem, a conclusão estampada no relatório precedente é de que, apesar de a Lei 13.636/2018 dispor que os Fundos Constitucionais (Norte, Nordeste e Centro-Oeste) são fontes de recursos para o programa, a utilização destes valores para o setor urbano está comprometida ante à ausência de regulamentação. Tal falha deverá reduzir as oportunidades de créditos para empreendedores populares que atuam no segmento urbano.
8.	         Ademais, a equipe de auditoria verificou que “a alocação de recursos do PNMPO entre as unidades federativas das regiões Norte e Nordeste pelos bancos oficiais de fomento BNB e Basa é desproporcional, mais uma vez em razão da ausência de diretriz ou regramento legislativo específico que discipline a matéria.” Esse vácuo normativo tem acarretado a aplicação concentrada de recursos do PNMPO, sobretudo nos estados do Pará e do Ceará, levando a crer que parcela significativa da população que necessita do microcrédito subsidiado seja, atualmente, excluída do programa.
 
9.	Feitas essas considerações, e uma vez que esta auditoria integra FOC cujo respectivo relatório principal, a ser produzido pela SecexPrevidência, desenvolverá os resultados ora reportados, referentes ao Programa Nacional do Microcrédito Produtivo Orientado (PNMPO) , de forma sistêmica e consolidada com as dos estados participantes, cabe determinar o apensamento dos presentes autos ao processo consolidador (TC Processo 017.192/2018-8) . 
Em face do exposto, Voto por que seja adotado o Acórdão que ora submeto ao escrutínio do Pleno.
TCU, Sala das Sessões Ministro Luciano Brandão Alves de Souza, em 16 de abril de 2019.
RAIMUNDO CARREIRO 
Relator